臺灣臺南地方法院臺南簡易庭民事判決
111年度南簡字第641號
原      告  財政部國有財產署南區分署

法定代理人  黃莉莉  
訴訟代理人  蔡奇宏  
            黃耀光  
複  代理人  李政學  
被      告  陳琮錡    住○○市○○區○○路○段000巷00弄                        000號
上列當事人間請求拆屋還地等事件，經本院於111年11月3日言詞
辯論終結，判決如下：
    主  文
被告應將坐落於臺南市○○區○○段00000地號土地上如附圖即臺南
  市歸仁地政事務所複丈日期民國111年7月11日土地複丈成果圖
  所示編號Ａ＋Ｂ部分(一樓鐵皮屋棚、面積94平方公尺）、編號Ｂ＋
  Ｃ部分(三樓鐵棚、面積6平方公尺）、編號Ｃ部分(二樓ＲＣ建物
  、面積3平方公尺）、編號Ｄ部分(鐵皮圍籬內水泥地、面積54
  平方公尺)、編號Ｅ部分(圍牆內水泥地、面積19平方公尺)之地
  上物拆除，並將上開土地騰空交還予原告。
被告應自民國111年7月1日起至交還前項土地之日止，按月給付
  原告新臺幣304元。
訴訟費用新臺幣8,080元由被告負擔。
本判決第一項原告得假執行；但被告如以新臺幣374,000元為原
  告預供擔保後，得免為假執行。
本判決第二項所命各期之給付，於各期屆至後原告得假執行；
  但被告每期各以新臺幣304元為原告預供擔保，得免為假執行
  。
       事實及理由
一、按訴狀送達後，原告不得將原訴變更或追加他訴，但擴張或
    減縮應受判決事項之聲明者，不在此限，民事訴訟法第255
    條第1項第3款定有明文，依同法第436條第2項規定，亦為簡
    易訴訟程序所適用。本件原告起訴時原聲明：㈠被告應將坐
    落於臺南市○○區○○段00000地號土地上(下稱系爭土地)，如
    起訴狀土地現況使用略圖所示6部分，面積204平方公尺（以
    地政機關實際測量為準）磚造二樓建物、棚架及圍牆拆除，
    騰空回復原狀後，將土地交還予原告。㈡被告應給付原告新
    臺幣(下同)1,095元，及自起訴狀繕本送達之翌日起至清償
    日止，按年息百分之5計算之利息。㈢被告應自民國111年4月
    1日起至交還第一項所示土地之日止，按月給付原告365元。
    嗣於本院審理中，原告依臺南市歸仁地政事務所複丈日期民
    國111年7月11日土地複丈成果圖更正訴之聲明如後述，並撤
    回原訴之聲明第二項及更正原訴之聲明第三項（本院卷第11
    3頁），核屬減縮應受判決事項之聲明，程序上應予准許，
    合先敘明。
二、原告起訴主張：系爭土地為中華民國所有，管理機關為財政
    部國有財產署，並由所屬機關之原告負責實際管理。被告所
    有之門牌號碼臺南市○○區○○路○段000巷00弄000號房屋(下稱
    系爭房屋)坐落基地(即同段573-5地號)與系爭土地相鄰，惟
    系爭房屋一部分無權占用系爭土地領空，占用位置及面積如
    附圖即臺南市歸仁地政事務所複丈日期111年7月11日土地複
    丈成果圖（下稱附圖）所示編號Ａ＋Ｂ部分(1樓鐵皮屋棚、面
    積94平方公尺）、編號Ｂ＋Ｃ部分(3樓鐵棚、面積6平方公尺）
    、編號Ｃ部分(2樓ＲＣ建物、面積3平方公尺）、編號Ｄ部分(鐵
    皮圍籬內水泥地、面積54平方公尺)、編號Ｅ部分(圍牆內水
    泥地、面積19平方公尺)。被告既未經原告同意，亦無其他
    合法使用權源，爰依民法第767條第1項規定，請求被告拆除
    占用部分，並將占用土地騰空返還予原告。又被告無權占用
    系爭土地，獲得相當於租金之利益，致其受有無法使用收益
    之損害，另依民法第179條規定，請求被告給付自111年7月1
    日起至返還占用土地之日止，按月給付不當得利304元等語
    。並聲明：如主文第1、2項所示。
三、被告陳述：系爭房屋是我父親興建，雖未辦理保存登記，但
    有申請使用執照，係合法建物，我父親已把系爭房屋之事實
    上處分權讓與給我，我同意拆除占用部分，但希望等到原告
    要使用土地時，再拆還給原告等語。
四、本院判斷之理由： 
　㈠被告無權占用原告所管理之系爭土地，應拆除占用部分：
　⒈按所有人對於無權占有或侵奪其所有物者，得請求返還之。
    對於妨害其所有權者，得請求除去之。有妨害其所有權之虞
    者，得請求防止之，民法第767條第1項定有明文。又以無權
    占有為原因，請求返還土地者，占有人對土地所有權存在之
    事實無爭執，而僅以非無權占有為抗辯者，土地所有權人對
    其土地被無權占有之事實無舉證責任，占有人自應就其取得
    占有係有正當權源之事實證明之（最高法院106年度台上字
    第2511號判決意旨參照）。另按未辦理建物第一次所有權登
    記以前，房屋所有權屬於出資興建之原始建築人（最高法院
    97年度台上字第2158號、104年度台上字第1985號判決意旨
    參照），是未辦保存登記建物之所有權人應為出資興建之原
    始建築人。而未辦保存登記之建物，因不能移轉登記致不能
    為不動產所有權之讓與，惟非不得為交易之標的，由受讓人
    因受領交付而取得事實上處分權（最高法院108年度台上字
    第1210號判決意旨參照）；建物之拆除，為事實上之處分行
    為，未經辦理所有權第一次登記之建物，僅所有人或有事實
    上處分權之人，方有拆除之權限(最高法院108年度台上字第
    763號判決意旨參照)。又稅捐稽徵機關就未辦保存登記房屋
    稅捐事務，有為稅籍登記之納稅義務人之管理，而該稅籍登
    記雖與未辦保存登記房屋所有權或事實上處分權之取得無必
    然關係，然參諸房屋稅原則上係向房屋所有人徵收（房屋稅
    條例第4條規定參照），且於一般交易習慣上，未辦保存登
    記房屋通常係藉由變更房屋稅籍登記事項之納稅義務人名義
    ，而為完成讓與事實上處分權之表徵，是就未辦保存登記房
    屋設籍登記為納稅義務人，如無反證，應可推認該稅籍登記
    之納稅義務人為該未辦保存登記房屋之所有人或事實上處分
    權人，故未辦保存登記房屋之稅籍登記名義人，仍不失為證
    明權利歸屬方法之一。
　⒉系爭土地為中華民國所有，管理機關為財政部國有財產署，
    並由所屬機關之原告負責實際管理，系爭房屋於97年由陳加
    添興建完竣，領有台南縣政府核發之使用執照，但未辦保存
    登記，房屋納稅義務人登記為被告等情，有系爭土地查詢資
    料、地籍圖資網路便民服務系統查詢列印畫面、系爭房屋(9
    7)南縣使字第01313號使用執照及臺南市政府財政稅務局新
    化分局111年7月12日南市財新字第1113016203號函附系爭房
    屋稅籍登記表在卷可稽（本院卷第17、19、89-96頁）。系
    爭房屋為二層鋼筋造，頂樓（三樓）加蓋鐵皮棚架屋頂，凸
    出於一、二樓之主體結構之外，但在一樓鐵皮棚架之上方，
    系爭房屋一樓及二樓房間前方有寬度約1.2米之陽台，系爭
    房屋除主體建物外，屋外舖設水泥地面，其上設有電動鐵門
    ，另有搭建鐵皮棚架(供停放車輛使用)及沒有門的鐵皮空間
    (其內放置洗衣機、腳踏車及供曬衣使用)等情，業經本院會
    同兩造及地政事務所測量人員至現場勘驗屬實，製有勘驗筆
    錄及現場照片在卷可憑（本院卷第63-77頁）。經本院囑託
    地政機關人員會同測量勘驗結果，系爭房屋一樓如附圖所示
    編號Ａ＋Ｂ部分（面積94平方公尺）之鐵皮屋棚、三樓如附圖
    所示編號Ｂ＋Ｃ部分（面積6平方公尺）之鐵棚、二樓如附圖所
    示編號Ｃ部分（面積3平方公尺）之RC建物、如附圖所示編號
    Ｄ部分（面積54平方公尺）之鐵皮圍籬內水泥地、如附圖所
    示編號Ｅ部分（面積19平方公尺）圍牆內水泥地占用系爭土
    地乙節，有臺南市歸仁地政事務所111年9月26日所測量字第
    1110093596號函附如附圖所示之土地複丈成果圖在卷可稽（
    本院卷第99-101頁），是原告主張被告有事實上處分權之地
    上物占用系爭土地如附圖所示編號Ａ＋Ｂ、Ｂ＋Ｃ、Ｃ、Ｄ、Ｅ部分
    之事實，應屬有據，堪予採認。被告既未舉證證明其有占有
    使用系爭土地之合法權源，則原告依上開規定請求被告拆除
    地上物如附圖所示編號Ａ＋Ｂ、編號Ｂ＋Ｃ、編號Ｃ、編號Ｄ、編號
    Ｅ部分，並將占用如附圖編號Ａ、編號Ｂ、編號Ｃ、編號Ｄ、編
    號Ｅ土地返還予原告，於法有據，應予准許。
　㈡原告得請求被告給付相當於租金之不當得利：
　⒈按無法律上之原因而受利益，致他人受損害者，應返還其利
    益；依其利益之性質不能返還者，應償還其價額；民法第17
    9條前段及第181條但書分別定有明文。又依不當得利之法則
    請求返還不當得利，以無法律上之原因而受利益，致他方受
    有損害為其要件，故其得請求返還之範圍，應以對方所受之
    利益為度，非以請求人所受損害若干為準。而無權占有他人
    之物為使用收益，可能獲得相當於租金之利益，為社會通常
    之觀念，因其所受利益為物之使用收益本身，應以相當之租
    金計算應償還之價額（最高法院106年度台上字第461號判決
    意旨參照）。準此，無權占有他人之土地為使用收益，自應
    就其使用收益該土地，而以相當之租金計付應償還之價額予
    土地之所有人。查，被告無權占用原告管理之系爭土地如附
    圖編號Ａ、編號Ｂ、編號Ｃ、編號Ｄ、編號Ｅ所示位置、面積，
    前已詳述，自屬無法律上之原因而受有占有使用系爭土地之
    利益，並致原告受有損害，惟被告已給付原告系爭土地使用
    補償金至111年6月30日止，業據原告陳明在卷(本院卷第113
    頁)，則原告依民法第179條規定，請求被告給付自111年7月
    1日起至返還占用土地之日止，無權占用系爭土地之相當於
    租金之不當得利，即屬有據。
　⒉按城市地方租用房屋之租金，以不超過土地及建物申報總價
    額年息10％為限，土地法第97條第1項定有明文，此條項依土
    地法第105條規定，於租用基地建築房屋準用之。公有土地
    ，以各該宗土地之公告地價為申報地價，平均地權條例施行
    細則第21條前段定有明文。而相當於租金之利益數額，則由
    法院參考土地申報地價、土地位置、工商業繁榮之程度、占
    有人使用土地之經濟價值及所受利益等項以為酌定(最高法
    院107年度台上字第1831號判決意旨參照)。查，系爭土地11
    1年1月申報地價為每平方公尺420元，此有本院依職權調取
    之申報地價查詢資料存卷可佐(本院卷第127頁)。本院審酌
    系爭土地位在臺南市歸仁區，屬於一般農業區之農牧用地，
    附近有活動中心及派出所、飲料店、飲食店、機車行、統一
    超商等，交通尚稱便利，生活機能中等、商業活動尚可等情
    ，此有本院依職權調取Google網路地圖可據（本院卷第125
    頁）；再參酌原告所提出被告前依原告通知繳納國有土地使
    用補償金之計算表，亦以系爭土地申報地價年息5％計算等情
    （本院卷第115頁），認原告主張以系爭土地申報地價按年
    息5％計算被告無權占用系爭土地所受相當於租金之不當得利
    數額，核為適當。準此，原告請求被告自111年7月1日起至
    返還占用土地之日止，按月給付相當於租金之不當得利304
    元(計算式：430元/㎡×170平方公尺×5％×12個月≒304元)，為
    有理由，應予准許。
五、綜上所述，被告之地上物無權占用原告所管理之系爭土地，
    從而，原告依民法第767條第1項規定，請求被告應拆除系爭
    土地上之地上物如附圖編號Ａ＋Ｂ（1樓鐵皮屋棚、面積94平方
    公尺）、編號Ｂ＋Ｃ（3樓鐵棚、面積6平方公尺）、編號Ｃ(2樓
    建物、面積3平方公尺)、編號Ｄ(鐵皮圍籬內水泥地、面積54
    平方公尺）、編號Ｅ(圍牆內水泥地、面積19平方公尺），並
    將占用之土地返還予原告；併依民法第179條規定，請求被
    告自111年7月1日起至返還占用土地之日止，按月給付原告3
    04元，為有理由，應予准許。
六、末按訴訟費用，由敗訴之當事人負擔；法院為終局判決時，
    應依職權為訴訟費用之裁判；民事訴訟法第78條及第87條第
    1項分別定有明文。查，本件訴訟標的價額應核定為374,000
    元(計算式：占用面積170平方公尺系爭土地111年1月公告
    土地現值2,200元/㎡＝374,000元)，應徵第一審裁判費4,080
    元，加計測量費4,000元(本院卷第53頁)，合計本件訴訟費
    用額為8,080元，本件原告之請求為有理由，爰依上開規定
    確定被告應負擔之訴訟費用如主文第2項所示。
七、本件係屬民事訴訟法第427條第1項簡易訴訟事件所為被告敗
    訴之判決，依同法第389條第1項第3款規定，應依職權宣告
    假執行；併依同法第436條第2項、第392條第2項規定，依職
    權為被告如預供擔保後，得免為假執行之宣告。
八、據上論結，原告之訴為有理由，判決如主文。
中　　華　　民　　國　　111 　年　　11　　月　　17　　日
                  臺灣臺南地方法院臺南簡易庭
                                  法  官　張桂美
以上正本係照原本作成。
如不服本判決，應於送達後20日內，向本院提出上訴狀並表明上
訴理由（須附繕本）。如委任律師提起上訴者，應一併繳納上訴
審裁判費。 
中　　華　　民　　國　　111 　年　　11　　月　　21　　日
                                  書記官  林彥丞